【裁判字號】    92,簡上,94
【裁判日期】    921119
【裁判案由】    給付票款
【裁判全文】
台灣彰化地方法院民事判決  九十二年度簡上字第九四號
    上  訴  人    甲○
    被  上訴人    己○○○
?
                  丁○○
                  戊○○
                  庚○○
                  丙○○
                  乙○○
    訴訟代理人    吳天富律師
    複  代理人    辛○○      .
右當事人間請求給付票款事件，上訴人對於中華民國九十二年六月五日本院彰化簡易
庭第一審判決（九十二年度彰簡字第六七號）提起上訴，經本院於九十二年十一月五
日辯論終結，判決如左：
    主      文
上訴駁回。
第二審訴訟費用由上訴人負擔。
    事      實
甲、上訴人方面：
  一、聲明：(一)原判決廢棄。(二)被上訴人等應連帶給付上訴人新台幣（下同）二十三
      萬元，及自民國九十一年三月二十日起至清償日止，按年息百分之六計算之利
      息。
  二、陳述：除與原判決記載者相同，茲引用外，另補稱：
    (一)按原審法院判決上訴人敗訴，其理由為：「... 本院認為所需考慮者為票據之
      流通性與被繼承人財產權之保障如何平衡之問題... 自不可能授權他人於其死
      亡後之九十一年三月八日再為發票... 因不能證明發票人確實親自或授權他人
      於該期日發票... 」云云，為綜其上述理由，可議者可三：1.原審對票據法第
      十一條第二項未予審酌。2.非不可能授權他人於其死亡後之九十一年三月八日
      再為發票。3.高文鎮於系爭支票背書或傳證人劉明州，自可證明高君授權劉君
      填載。觀諸下述理由，益見明顯：
    (二)上訴人乃善意取得，且付出相當代價，自應依票據法第十一條第二項取得票據
      權利，否則往後誰敢收受票據：
      1.按票據亦為文義證券及流通證券，依六十七年度台上字第三八九六號判例意
        旨：「授權執票人填載票據上應記載之事項，並不限於絕對的應記載事項，
        及相對的應記載事項，亦可授權為之。」及七十一年台上字第一四七四號判
        決意旨：「惟查票據法第十一條第一項故規定，欠缺該法所規定之票據上應
        記載事項之一者，其票據無效。但此項規定，並不否認空白票據補充權之存
        在。又空白票據仍為有價證券之一種，並不知其流通性。」可知空白授權票
        據，於已完成，但因欠缺票據法上應記載事項之一部或全部，致歸於無效之
        不完全票據，有所不同。且空白票據在性質上得與完全票據同樣地轉讓流通
        ，此觀之七十年台上字第二四六八號、七十年台上字第二四０七號等判決自
        明。再依五十六年台上第二二四二判決意旨：「我國票據法第十四條所規定
        之善意取得，亦涵蓋空白票據之善意取得。蓋所謂票據權利之善意取得，係
        以成立有效之票據存在為前題，故空白票據之授權人，應對將補充後，而取
        得票據之善意取得人，附票據上之責任。」又依七十一年台上字第三八０號
        判決意旨：「欠缺票據法所規定票據應記載事項之一者，其票據無效，票據
        法第十一條第一項定有明文。至於條第二項所謂：『執票人善意取得已具備
        本法規定應記載事項之票據者，得依票據文義行使權利。』係指執票人取得
        票據時，該票據已具備票據法所規定應記載事項者而言。」及台灣高等法院
        六十四年法律座談會之決議，並經前司法院行政部六十五年三月十八日台（
        六五）函民第０二二四五號函，表示同意。該項決議：「現行票據法第十一
        條第二項所規定：『票據債務人不得以票據原係欠缺應記載事項為理由，對
        於執票人主張票據無效。』在解釋上應包括『票據債務人不得以本法不認空
        白票據之發行為理由或不得以未依授權意旨記載為理由，對於執票人主張票
        據無效。』如此方可充分保護善意第三人，且有助於票據之流通。」之意旨
        ，可知上訴人取得系爭支票時，既已開立完成，自得依票據文義行使權利，
        被上訴人不得以票據原係欠缺應記載事項為理由，對於上訴人主張票據無效
        。換言之，高君既已簽名於發票人處，即應擔保支票之支付，殊不因該票據
        係空白支票而受影響，此參照五十二年台上字第三五二九號判例意旨自明。
      2.空白票據行為人，應對經補充完成後而信賴其外觀之善意第三人，附因外觀
        所引起之責任。否則票據發票人，只要否認日期、金額為其所開立，並否認
        授與他人空白票據補充權，即可不負票據責任，那又有何人敢收受他人所要
        轉讓要件記載完全之票據？
      3.系爭支票從退票單觀之，並未掛失止附。且高君因前欠劉君款項而交付系爭
        支票以為擔保，並約定利息為月息二分，今劉君乃依約填入日期及金額，誰
        曰不宜？且高君如欲清償上開款項，亦可辦理清償提存，此對高君之財產權
        ，又有何突襲性危險之可言！
    (三)系爭支票乃高文鎮為了擔保債務之清償，自蓋印章及背書後親自交給劉明州，
      並授權劉明州於前開債務未清償之時，隨時可依約填入本息求償。今上開債務
      既未清償，則此約定並未消滅，劉明州亦可自行依約填入本息求償，此與高文
      鎮是否死亡無涉，豈可謂高文鎮不可能授權於其死亡後再為發票（劉明州不知
      道高文鎮已死亡）。
    (四)高文鎮親自背書交付劉君，自可證明其親自授權劉明州填載日期及金額：依經
      驗法則，背書於空白票據，通常均有於預期由他人為補充而使票據流通之危險
      ，卻甘冒之，縱無授權補充權與他人之意思，而基於交易安全，自應重視其預
      期之可能性，而認為其有甘受假設授與補充權之意思。換言之，就要件一部空
      白之票據簽名並交付他人，雖有意保留自己之補充權，因其當然得預期有由他
      人為補充之可能性，故均不得執以免除票據上之責任。由票據法第十一條第二
      項之文字觀之，應作如此解釋。又在票據用紙上，故意將要件之一部不予記載
      ，且交付他人，則應推定空白票據行為人對他人有授權補充之意思表示存在，
      欲否定此意思之存在，則應由空白票據行為人負舉證之責，如此始能保護交易
      安全與促進票據流通。
    (五)綜右析陳，如非被上訴人之被繼承人開立系爭空白票據，並交付劉明州使用，
      則上訴人即不會因相信系爭支票之外觀而受此不利益。為此，爰依票據法第十
      一條第二項、第十三條及民法第一０七條之規定，呈請判決如應受判決事項之
      聲明。
  三、證據：爰用原審立證方法。
乙、被上訴人方面：
  一、聲明：如主文所示。
  二、陳述：除與原判決記載者相同，茲引用外，另補稱：
    (一)高文鎮於被上訴人戊○○廿一歲就讀銘傳大學（即二十二年前）居住彰化市○
      ○街，即拋妻棄子離家出走，不知去向。十二年前農曆除夕夜凌晨，戊○○突
      然接獲彰化分局泰和派出所電話告知，高文鎮在彰化基督教醫院急救，被上訴
      人等趕到醫院時，高文鎮已心肌梗塞斷氣死亡，從而原審九十二年五月廿一日
      言詞辯論筆錄所載之被告訴訟代理人稱「劉明州離家」等字樣，顯係誤載，正
      確係指高文鎮離家，不知去向，合先敘明。
    (二)上訴人九十二年六月廿七日上訴理由狀載稱：系爭支票乃高文鎮為擔保債務之
      清償，自蓋印章及背書親交劉明州，並授權劉某於前開債務未清償之時，隨時
      可依約填入本息求償。今上開債務既未清償，則此約定並未消滅，劉某自可自
      行依約填入本息求償... 云云。惟查上訴人於原審九十二年三月十日補充理由
      狀明載：系爭支票乃訴外人劉明州，於九十年十月三十日向原告（即上訴人）
      調借現金，並交予原告以為擔保之用。詎清償日屆至，劉君以經濟不景氣，希
      緩為清償為由，請求原告暫緩提示系爭支票... 等云。並提出借據乙紙為憑。
      上訴人前後二種版本，所述不一，足證上訴人上訴理由狀所述之理由，顯係事
      後自行杜撰，與事實不符，不足為採。
    (三)上訴人依票據法第十一條第二項、第十三條及民法第一０七條規定為其上訴之
      主張，惟按票據法第十一條第二項、第十三條之規定，劉明州需有高文鎮授權
      簽發票據之證據，始符合該二條票據法之要件。又民法所謂代理，係指本人以
      代理權授與他人，由他人代理本人為法律行為，該代理人之意思表示對本人發
      生效力而言。故必先有代理權之授與，而後始有民法第一０七條前段「代理權
      之限制及撤回，不得以對抗善意第三人」規定之適用（最高法院六十二年台上
      字第一０九九號判例可資參照），揆諸上開判例意旨，上訴人以民法第一０七
      條規定為其上訴之主張，其前提亦須有確實授權行為，觀之上訴人於一審判決
      後，始提出與一審迥異不同經杜撰後有利於伊之主張，除證明該主張為不實外
      ，上訴人亦無提出高文鎮授權劉明州簽發票據之積極證據，在在證明上訴人之
      上訴，顯無理由應予駁回。
    (四)系爭支票發票日為九十一年三月八日，高文鎮於八十年二月十四日死亡，依一
      般經驗法則，自不可能授權於其死亡後第十一年再簽發九十一年三月八日到期
      之支票，又高文鎮既已死亡，其與銀行間委任付款之契約亦告終止，果若高文
      鎮有與他人有何委任契約，亦隨之終止，被上訴人等自毋庸負擔高文鎮之債務
      。
  三、證據：爰用原審立證方法。
    理      由
一、本件上訴人於起訴及上訴審主張：其執有被上訴人之被繼承人高文鎮所簽發，發
    票日為九十一年三月八日、面額二十三萬元，票號0000000號之支票一紙
    ，屆期提示，未獲付款，始知發票人早於八十年二月十四日死亡，被上訴人等為
    發票人之配偶及子女，上開支票係發票人於生前授權他人填寫發票日期之空白支
    票，乃本於繼承及票據之法律關係，請求被上訴人等連帶給付上訴人二十三萬元
    ，及自九十一年三月二十日起至清償日止，按年息百分之六計算之利息。上開支
    票乃訴外人劉明州於九十年十月三十日向上訴人調借現金時所交付以供擔保之用
    ，惟屆期經提示未獲付款，經質問劉明州，其始稱因高文鎮欠其款項，要求抽回
    已託收之五萬元支票勿提示，並於系爭支票上蓋章及背書後交予伊，言明如五萬
    元支票未予清償，劉明州可隨時按月息二分（即年息百分之二十四）計算利息，
    自行填入本息之金額於系爭支票以求償，嗣高文鎮他遷無從追索，其非有意欺騙
    上訴人等語，是高文鎮顯已授權劉明州於空白票據上為補充行為，上訴人取得系
    爭支票時，該票據既已具備票據法所規定應記載事項，依票據法第十一條第二項
    規定，上訴人不得以票據原係欠缺應記載事項為理由，對於善意取得系爭支票之
    上訴人主張該紙票據無效等情。被上訴人則以：高文鎮於二十二年前即拋妻棄子
    離家出走，不知去向，直至十二年前農曆除夕夜凌晨（即八十年二月十四日），
    接獲彰化分局泰和派出所電話告知高文鎮在彰化基督教醫院急救，被上訴人等趕
    到醫院時，高文鎮已心肌梗塞斷氣死亡，系爭支票發票日為九十一年三月八日，
    高文鎮於八十年二月十四日已死亡，依一般經驗法則，自不可能授權於其死亡後
    第十一年再簽發九十一年三月八日到期之支票，上訴人亦未提出高文鎮授權劉明
    州簽發票據之積極證據，且高文鎮既已死亡，其與銀行間委任付款之契約亦告終
    止，果若高文鎮與他人有何委任契約，亦隨之終止，被上訴人等自毋庸負擔高文
    鎮之債務等語置辯。
二、按當事人主張有利於己之事實者，就其事實有舉證之責任，民事訴訟法第二百七
    十七條定有明文。查上訴人主張其執有被上訴人之被繼承人高文鎮所簽發，發票
    日為九十一年三月八日、面額二十三萬元，票號0000000號之支票一紙，
    於九十一年三月二十日持以提示，經以存款不足拒絕往來為由而遭退票，發票人
    高文鎮已於八十年二月十四日死亡，被上訴人等為高文鎮之繼承人等情，業據其
    提出支票暨退票理由單及戶籍謄本為證，復為被上訴人所不爭執，此部份主張堪
    信為真。
三、按「票據法第十一條第二項係規定執票人善意取得已具票據法規定應記載事項之
    票據者，得依票據文義行使權利，票據債務人不得以票據原係欠缺應記載事項為
    理由，對於執票人主張票據無效。依原審認定被上訴人係因借款於上訴人而自上
    訴人處取得支票。則該支票當時若未記載發票年月日，尚難謂被上訴人取得支票
    時，該支票已具備票據法規定應記載之事項，上訴人不得指之為無效之票據，並
    執以為抗辯」（最高法院七十年度台上第一九三九號判決請參照），又發票年月
    日係屬票據法所定支票應記載事頂之一，而欠缺票據法所規定票據上應記載事項
    之一者，其票據為無效，為票據法第一百二十五條第一項第六款、第十一絛第一
    項所明定。被上訴人之被繼承人簽發系爭支票，既未記載發票日，依法自屬無效
    ，雖同法第十一條第二項有「執票人善意取得已具備本法規定應記載事項之票據
    者，得依票據文義行使權利，票據債務人不得以票據原係欠缺應記載事項為理由
    ，對於執票人，主張票據無效」之規定，然究以善意取得已具備票據法規定應記
    載事項之票據為前提，始生票據債務人不得以票據原係欠缺應記載事項為理由，
    對抗執票人之問題。上訴人取得系爭支票時，既明知（惡意）或有重大過失而不
    知欠缺發票日之記載，自難謂為善意取得已具備票據法規定應記載事項之票據，
    被上訴人自得以票據無效對抗上訴人。經查，本件上訴人主張被上訴人之被繼承
    人高文鎮因積欠訴外人劉明州債務，要求劉明州將其所簽發金額為五萬元已託收
    之支票（發票日為七十三年三月八日）抽回勿提示，並於系爭支票上蓋章及背書
    後交予劉明州，言明如五萬元債務未予清償，劉明州可隨時按月息二分（即年息
    百分之二十四）計算利息，自行填入本息之金額於系爭支票以求償，嗣劉明州於
    九十年十月三十日向上訴人調借現金二十三萬元，即交付已填載完成之系爭支票
    與伊以供擔保之用，其係善意取得系爭支票云云，固提出前開高文鎮所簽發之五
    萬元支票及劉明州簽立之借據為證，惟依上訴人所述，高文鎮係於七十三年三月
    八日積欠劉明州五萬元，約定利息為月息二分（即年息百分之二四）如計算至發
    票日九十一年三月八日為止共十八年，合計本息之金額應為二十六萬六千元｛
    50000×（1＋24%×18）＝266000｝，然劉明州卻以｛50000×（1＋20%×18）＝
    230000｝之方式來計算高文鎮所積欠之本息金額為二十三萬元而填載於系爭支票
    ，此金額又洽與上訴人所貸予劉明州之款項相同，實有可議，又依常情供擔保清
    償債務之票據，其發票日應與債務之約定清償日期相符為原則，但劉明州交付予
    上訴人之系爭支票發票日，卻非劉明州與上訴人所約定之清償期日九十一年一月
    三十一日，而是高文鎮所積欠劉明州債務十八年後之時間，顯然劉明州係為符合
    上訴人所出借之款項而填載系爭支票之金額及發票日，或其二人恐係為符合｛
    50000×（1＋20%×18）＝230000｝此公式所計算之金額，而謀合填載於借據上
    之借款金額及發票日期，因此上訴人稱劉明州係事先依據高文鎮所欠其債務之金
    額、時間而填載完成系爭支票後才交付予伊，顯無可採；再佐以高文鎮七十三年
    間即已積欠劉明州五萬元債務，劉明州卻在高文鎮八十年尚未死亡前之八年間，
    甚至到九十年十月三十日簽立借據向上訴人借款以前，長達十八年之時間竟然從
    未完成補充票據行為，並依循任何法律程序向高文鎮請求清償，高文鎮是否真有
    積欠劉明州債務並授權劉明州填載系爭空白支票一節，著實啟人疑竇，況系爭支
    票之甲存帳戶早於七十三年八月二十八日即因拒絕往來而由付款銀行列為終止往
    來戶等情，亦經原審向彰化市第十信用合作社調閱系爭支票之甲存帳戶相關資料
    ，經該合作社以九十二年四月二十一日（92）彰十信合字第０三二四號函覆在卷
    甚明，劉明州或上訴人竟亦未予質疑並向銀行查詢此帳戶之往來狀況，故上訴人
    辯稱其取得系爭支票時不知支票尚未記載金額及發票日，亦不知係由非發票人之
    劉明州所自行填載完成云云，自難採信，此外上訴人復無法證明劉明州曾提出任
    何足以認定其業經高文鎮授權之文件資料，供上訴人審酌，上訴人即逕自非發票
    人之第三人劉明州處取得系爭支票，未經任何質疑或查證，實難謂無重大過失存
    在。
四、再按票據法第十一條第一項固規定，欠缺該法所規定票據上應記載事項之一者，
    其票據無效。但此項規定，並不否定空白票據補充權之存在。又空白票據仍為有
    價證券之一種，並不失其流通性。依前所述上訴人雖不受票據法第十一條第二項
    善意取得人之保護，但如補充填載完成票據應記載事項之第三人，係經空白票據
    發票人之授權而為補充行為完成發票，則發票人仍應對此已生效之票據負票據上
    之責任，是本件尚需審認者為劉明州是否有經高文鎮之授與代理權得為系爭空白
    支票之補充行為，如有授權則該代理權於高文鎮死亡後是否仍有效存在，及上訴
    人可否主張其係代理權消滅後之善意第三人仍應受到保護。查上訴人雖提出高文
    鎮於七十三年三月八日所簽發金額為五萬元之支票一紙，以證明高文鎮有積欠劉
    明州債務，且劉明州曾經高文鎮之授權可填載系爭空白支票以完成發票行為云云
    ，然依常情債務人交付之支票倘無法如期兌現，於要求以新票據換回舊票據時，
    債務人除會將舊票據取回外，債權人亦會要求債務人於新票據上填載發票日及所
    欠金額並加計延期清償之利息，以明債務之清償期限及所欠之本息金額，惟以空
    白票據授權之方式讓債權人自行填載發票日及金額，且未取回舊票據，一方面債
    務人並未承諾延期清償之期限及願負責之債務金額，對債權人而言並無保障，另
    一方面債務人因無法掌握債權人所填載之日期及金額，將來恐需支付超過其應負
    擔之金額及遭受重複追償之恐懼，係屬變態之事實，則依上訴人所述，劉明州既
    未將高文鎮所簽發之五萬元支票予以提示，而高文鎮於開立系爭空白支票交付劉
    明州之同時又未取回原有之五萬元支票，且空白支票復任由劉明州隨意填載發票
    日及金額等情，均與常情相悖，且訴外人劉明州據上訴人稱已行方不明，無法到
    庭證明有授權一事，故上訴人對於上開之變態事實無法舉證以實其說，則高文鎮
    是否真有積欠劉明州債務，並授權交付系爭空白支票予劉明州，礙難認定，因此
    原告主張高文鎮應負授權人之責任負擔系爭票據債務，自無所據。
五、次查，縱然上訴人所稱劉明州係經高文鎮之授權而完成系爭支票之發票行為，係
    屬為真，然代理權因本人或代理人一方之死亡即歸於消滅，劉明州於高文鎮死亡
    以後即已無代理權存在，則其所為之補充行為亦無法對高文鎮產生法律上之效力
    ；縱認基於同一法律理由，在本人死亡而代理權消滅之情形下，得予類推適用民
    法第一百零七條：代理權之限制及撤回，不得以之對抗善意第三人。但第三人因
    過失而不知其事實者，不在此限之規定，惟上訴人既明知系爭支票係由非發票人
    之第三人劉明州所填載完成，於收受時即應詢之劉明州此支票之來源及可靠性，
    對於一紙長達十七年以上未予使用之支票，就其有效之流通性必應存疑，此時只
    需向付款銀行稍作查證即足明此支票帳戶之使用狀況，上訴人竟未就此作任何保
    障權利之動作即行收受該紙支票，就不知高文鎮已死亡及支票帳戶早已拒絕往來
    之事實亦有過失存在，因此上訴人復不得主張其為善意第三人，要求高文鎮仍應
    負授權人之責任，對其負擔系爭支票之票據債務，並謂被上訴人等因繼承關係應
    連帶清償系爭票款。
六、從而，上訴人主張其為系爭空白支票之善意取得人，及發票人（即被上訴人等之
    繼承人）曾授與代理權予訴外人劉明州完成該支票之發票行為，均無足採，則被
    上訴人抗辯系爭票據無效且被繼承人高文鎮無需負發票人之責任，渠等亦毋庸繼
    承此票據債務，為有理由，原判決因而為上訴人敗訴之判決，於法並無不合，上
    訴意旨指摘原判決不當，求予廢棄改判，為無理由，應予駁回其上訴。
七、結論：本件上訴人之上訴為無理由，依民事訴訟法第四百三十六條之一第三項、
    第四百四十九條第一項、第七十八條，判決如主文。
中      華      民      國    九十二    年     十一    月     十九     日
                                    臺灣彰化地方法院民事第二庭
~B審判長法官  何志通
~B法      官  廖國佑
~B法      官  黃倩玲
右為正本係照原本作成。
不得上訴。
中      華      民      國    九十二    年     十二    月     三       日
~B法院書記官


司法院資訊處製作；財團法人民間司法改革基金會備份。
